【裁判字號】    88,上訴,1807
【裁判日期】    890320
【裁判案由】    常業重利
【裁判全文】
臺灣高等法院高雄分院刑事判決                  八十八年度上訴字第一八七號
    上  訴  人
    即  被  告  乙○○
    選任辯護人  田平安
右上訴人因常業重利案件，不服臺灣高雄地方法院八十八年度易字第六七０號中華民
國八十八年十一月十六日第一審判決（起訴案號：臺灣高雄地方法院檢察署八十七年
度偵字第二七八六０號），提起上訴，本院判決如左：
      主      文
上訴駁回。
乙○○緩刑參年。
    事  實
乙○○基於常業重利之故意，自民國八十六年七月初某日起在台灣時報上刊登貸款廣
告（內容略為：身分證借款等文字，並留聯絡電話號碼）。嗣於同年七月七日甲○○
果依報上所登廣告撥通電話（註：電話號碼甲○○及乙○○均已不記得），經轉接至
乙○○所有之0000000000號行動電話，並於電話中向乙○○表明欲借款，
掛斷電話後，乙○○旋依約趕抵甲○○位於高雄市○○路二八三巷一號之住處，乘甲
○○急迫，約定「貸以新台幣（下同）二萬元，每十日為一期應繳納利息五千元」，
並先預扣第一期利息五千元及一千元手續費後，將餘款一萬四千元交付予甲○○。甲
○○借得款項後，先後陸續多次繳交利息予乙○○，直至八十七年十月間為止（詳細
之繳息次數及金額，已不記得致無法計算）。乙○○即以此為業而取得與原本顯不相
當之重利。嗣於甲○○無力續交後，因乙○○仍多方催討利息，甲○○遂先與乙○○
約定繳息時地後旋即報警，待乙○○依約於八十七年十二月一日下午二時四十分許，
到達在高雄市○○路二三八巷口欲向甲○○收取利息時，為警當場查獲。案經甲○○
訴由高雄市政府警察局新興分局移送台灣高雄地方法院檢察署檢察官偵查起訴。
    理  由
一、訊據被告乙○○坦認右揭重利事實，惟辯稱：伊僅於借款予甲○○時曾預扣利息
    五千元及手續費外，此後即未再收得任何利息云云。惟查：
(一)、甲○○於偵查中已證稱「伊實拿一萬四千元，利息十天算五千元，陸陸續續繳交
    利息（按借款時間為八十六年七月間起）至八十七年十月間」（參偵卷第十六頁
    筆錄；註：當日偵訊錄音帶，因雜音多錄音效果不佳致不清晰，惟刑事訴訟法第
    一百條之一係針對訊問被告所為之規定，證人之訊問則未準用，且上開偵訊筆錄
    業經證人甲○○核閱後簽名於筆錄之後，故自仍堪採為不利於被告之證據）。且
    警訊及偵查時，被告經詢以「是否收得十八萬元？」時，被告均僅係答稱「沒收
    那麼多」（意即曾收過），而非答稱「借款後即全未收到」，此經原審法院勘驗
    警訊及偵查錄音帶，製有勘驗筆錄附卷可佐，是以被告前揭「借款後全未再收取
    任何利息」云云，應係卸責之詞。又警訊筆錄雖記載「甲○○於借款後收得十八
    萬元利息」，但此係制作筆錄之員警大約換算所得，至於實際上收取之金額則已
    不清楚，此經證人即警員蔡志明證述在卷（參原審八十八年五月二十四日筆錄）
    。而甲○○嗣於原審訊問時復蓄意附和被告卸責之詞，是甲○○於借款後陸續交
    息至八十七年十月份之事實雖可是認，惟就「詳細之繳息次數及金額」僅得認定
    如事實欄所示，而無法為確切之認定。另被告自承在當時（八十七年七月間）並
    無其他工作，無其他收入，且竟於報紙分類廣告上刊登借款廣告，顯見意在招徠
    不特定之人，故堪認被告有藉此謀生之意思，應係基於常業之犯意而為之。
(二)、又公訴人雖認被告係與案外人陳林貴基於共同之犯意而為載一實欄所示之行為，
    然被告堅稱與陳林貴無涉，且陳林貴部分業經本院另案認定犯罪不能證明在案（
    因與其他犯行有連續犯裁判上一罪關係，故未另為無罪諭知），有本院八十八年
    度上訴字第二三０號判決正本一紙附卷可稽，故應認係事實欄所示犯罪行為，與
    陳林貴無涉，爰不予認定之。綜上所述，事證明確，被告犯行堪予認定。
二、按刑法上之常業重利罪，並不以已有多次行為為必要，設若行為人基於常業之犯
    意，乘他人急迫、無經驗而貸以金錢或其他物品，取得與原本顯不相當之重利，
    並藉資謀生，縱其行為只有一次，仍應認係常業重利罪，而如前述，被告有藉重
    利謀生之意，係基於常業之犯意而為之。核被告乙○○所為，係犯刑法第三百四
    十五條之常業重利罪。又公訴人認被告所為係犯刑法第三百四十四條之普通重利
    罪，尚有未洽，惟社會基本事實相同，自得變更起訴法條。被告犯罪事證既明，
    原審法院乃依據刑法第三百四十五條、第四十二條第二項前段，罰金罰鍰提高標
    準條例第一條前段、第二條之規定，並審酌被告於犯罪後雖曾承認借款予甲○○
    並與甲○○達成和解，量刑上自應較被告矢口否認之情形為輕，然本案係被告欲
    前往向甲○○取款之際為警查獲，並經甲○○指訴在卷，欲卸責脫罪原即不易，
    自難僅因被告曾承認借款予甲○○，即遽認其態度良好而任意量以輕刑，另參酌
    被告之品行、及犯罪之手段、所生危害、及其他一切情狀，量處有期徒刑六月，
    併科罰金貳萬壹仟元，並諭知罰金如易服勞役，以三百元折算一日之折算標準，
    認事用法均無不合，量刑亦稱允妥，被告上訴意旨認原判決量刑過重，指摘原判
    決不當，核無理由，應予駁回。查被告未曾受有期徒刑以上刑之宣告，有卷內前
    科表可查，本件依事證認其貸款對象僅一人，貸款金額非大，顯難認已獲有厚利
    之情，且犯後已與被害人達成民事和解，經此偵序教訓，應知警惕諒無再犯之虞
    ，本院認所宣告之刑，以暫不執行為適當，併諭知緩刑三年，以勵自新。
據上論斷，應依刑事訴訟法第三百六十八條，刑法第七十四條第一款，判決如主文。
本案經檢察官林應華到庭執行職務。
中    華    民    國     八十九     年       三       月     二十       日
                              臺灣高等法院高雄分院刑事第八庭
                                  審判長法官  林榮龍
                                        法官  莊飛宗
                                        法官  洪兆隆
右正本證明與原本無異。
如不服本判決，應於判決送達後十日內向本院提出上訴狀，其未述理由者並應於提
出上訴狀後十日內向本院補提理由書（應附繕本)。
                                      書記官  葉淑華
中    華    民    國     八十九     年       三       月     二十二     日
附錄本案論罪科刑法條全文
刑法第三百四十五條
以犯前條之罪為常業者，處五年以下有期徒刑，得併科三千元以下罰金。
                                                                        Ｇ


司法院資訊處製作；財團法人民間司法改革基金會備份。
